ACORDAO-COMPLETO-2420340

ACÓRDÃO 10168/2020 ATA 33/2020 - SEGUNDA CÂMARA

VISTOS, relatados e discutidos estes autos de Recurso de Reconsideração em TCE interposto por Carlos Riginik Júnior, ex-prefeito municipal de Bom Jesus dos Perdões/SP, contra os termos do Acórdão 819/2020-TCU-Segunda Câmara, da relatoria do Ministro Aroldo Cedraz,        
ACORDAM os Ministros do Tribunal de Contas da União, reunidos em Sessão da Segunda Câmara, diante das razões expostas pelo Relator, em:
9.1. conhecer do presente recurso de reconsideração, com fundamento nos arts. 32, inciso I; e 33, da Lei 8.443/1992, e, no mérito, negar-lhe provimento;
9.2. comunicar o teor ao recorrente, ao Ministério da Justiça e aos demais interessados.

Recurso de reconsideração contra decisão que julgou as contas do recorrente irregulares, condenou-o em débito e aplicou-lhe multa em razão de execução do objeto do convênio após a data de término da sua vigência, quanto aos recursos repassados ao município por força do convênio que teve por objeto a aquisição de equipamentos de monitoramento para a guarda municipal.

Segunda Câmara

Município de Bom Jesus dos Perdões/SP

3. Recorrente: Carlos Riginik Júnior (CPF XXX.304.708-XX), ex-prefeito

13.1. Ministros presentes: Ana Arraes (Presidente), Augusto Nardes, Aroldo Cedraz e Raimundo Carreiro (Relator).
13.2. Ministros-Substitutos presentes: Marcos Bemquerer Costa e André Luís de Carvalho.

RAIMUNDO CARREIRO

Ministro Aroldo Cedraz

Adoto como Relatório, nos termos do art. 1º, § 3º, inciso I, da Lei 8.443/92 a instrução de peça eletrônica 74, lavrada no âmbito da Secretaria de Recursos (Serur) , a qual foi  endossada pelo diretor da subunidade, por delegação de competência do titular da unidade técnica (peça 75) :
INTRODUÇÃO
1.	Trata-se de recurso de reconsideração (peças 47 a 61) interposto por Carlos Riginik Júnior, contra o Acórdão 819/2020-TCU-Segunda Câmara (peça 30) , sob a relatoria do Ministro Aroldo Cedraz. A deliberação recorrida apresenta o seguinte teor (destacando-se os itens impugnados) :
ACORDAM os Ministros do Tribunal de Contas da União, reunidos em Sessão de 2ª Câmara, diante das razões expostas pelo Relator, com fundamento nos arts. 1º, inciso I; 12, § 3º; 16, inciso III, alínea "a"; 19; 23, inciso III; 28, inciso II; e 58, inciso I, da Lei 8.443/92, c/c os arts. 209, 210 e 214, inciso III, alínea "a"; e 268 do Regimento Interno do Tribunal, em:
9.1. considerar revel o Sr. Carlos Riginik Júnior, para todos os efeitos;
9.2. excluir da relação processual o Sr. Eduardo Henrique Massei;
9.3. julgar irregulares as contas do Sr. Carlos Riginik Júnior, na condição de Prefeito Municipal de Bom Jesus dos Perdões-SP;
9.4. aplicar ao Sr. Carlos Riginik Júnior a multa prevista no art. 58 da Lei 8.443/92, no valor de R$ 6.000,00, fixando-lhe o prazo de 15 (quinze) dias, a contar da notificação, para que comprove, perante o Tribunal, o recolhimento da dívida aos cofres do Tesouro Nacional, atualizada monetariamente desde a data deste acórdão até a do efetivo recolhimento, se pagas após o vencimento, na forma da legislação em vigor;
9.5. autorizar, desde logo, nos termos dos arts. 26 e 28, inciso II, da Lei 8.443/1992:
9.5.1. o pagamento das dívidas em até 36 (trinta e seis) parcelas mensais e consecutivas, se solicitado pelo responsável, fixando-se o vencimento da primeira em 15 (quinze) dias, a contar do recebimento da notificação, e o das demais a cada 30 (trinta) dias, devendo incidir sobre cada uma delas os encargos legais devidos, na forma prevista na legislação em vigor, sem prejuízo ao vencimento antecipado do saldo devedor em caso de não comprovação do recolhimento de qualquer parcela, conforme prevê o art. 217, § 2º, do Regimento Interno deste Tribunal;
9.5.2. a cobrança judicial das dívidas, caso não atendida a notificação;
9.6. dar ciência ao Município de Bom Jesus de Perdões-SP que, em relação ao Convênio SENASP/MJ 601/2008, Siafi 638170:
9.6.1. a alteração unilateral do plano de trabalho infringe o disposto no art. 39, inciso VI, da Portaria Interministerial MF/MPOG/CGU 127/2008;
9.6.2. a execução do objeto fora do prazo de vigência do convênio infringe o disposto no art. 39, inciso III, da Portaria Interministerial MF/MPOG/CGU 127/2008.
9.7. dar ciência desta deliberação ao Ministério da Justiça e aos responsáveis, informando que a presente deliberação, acompanhada do Relatório e do Voto que a fundamenta, está disponível para a consulta no endereço , além de esclarecer que, caso requerido, o TCU poderá fornecer sem custos as correspondentes cópias, de forma impressa.
9.8. encerrar este processo, após as comunicações e demais ações processuais, nos termos do art. 169, inciso V, do Regimento Interno do TCU.
HISTÓRICO
2.	Cuidam os autos de tomada de contas especial (TCE) instaurada pelo Ministério da Justiça, em desfavor de Carlos Riginik Júnior, ex-prefeito do Município de Bom Jesus dos Perdões/SP nas gestão de 2009 a 27/6/2011 e da Prefeitura Municipal de Bom Jesus dos Perdões/SP, em razão da omissão no dever de prestar contas, bem como de Eduardo Henrique Massei, na condição de ex-prefeito do mesmo município nas gestões de 28/6/2011 a 31/12/2012 e de 1/1/2013 até 31/12/2016, em razão de execução do objeto do convênio após a data de término da sua vigência, quanto aos recursos repassados à Prefeitura Municipal de Bom Jesus dos Perdões/SP por força do Convênio SENASP/MJ 601/2008, que teve por objeto a aquisição de equipamentos de monitoramento para a guarda municipal (peça 2, p. 19-28) . 
2.1.	Conforme disposto na cláusula quarta do termo de convênio, foram previstos R$ 102.870,61 para a execução do objeto, dos quais R$ 100.000,00 seriam repassados pelo concedente e R$ 2.870,61 corresponderiam à contrapartida (peça 2, p. 22) . 
2.2.		Os recursos federais foram repassados em uma única parcela, mediante a ordem bancária 2008OB9922561, no valor de R$ 100.000,00, emitida em 29/1/2009 (peça 2, p. 36) .
2.3.		O ajuste vigeu no período de 26/12/2008 a 26/12/2010, conforme cláusula décima segunda do termo de convênio (peça 2, p. 25) , e o prazo final para apresentação da prestação de contas foi fixado em 24/2/2011 (peça 3, p. 13) .
2.4.	A área técnica, em instrução preliminar (peças 16 a 18) , analisou as irregularidades suscitadas, verificando não ter havido prejuízo ao erário, restando tão somente a possibilidade de penalidade do signatário do convênio, após ser ouvido em audiência.
2.5.	No mérito, propôs a rejeição das contas do ora recorrente, pela omissão no dever de prestar contas, e propôs a multa prevista no art. 58, da Lei 8443/1992, excluindo da relação processual, o Município de Bom Jesus dos Perdões/SP e o prefeito sucessor, Eduardo Henrique Massei (peças 26-28) . O MP/TCU e o relator aderiram em uníssono com a proposta da unidade técnica, o que resultou no acórdão atacado. 
2.6.	Inconformado, o ex-prefeito, Carlos Riginik Junior, ingressou com pedido de reexame, denominação não adequada para recursos em processos de contas, sendo a peça examinada com base nos requisitos estabelecidos para o recurso de reconsideração, cabível nestes autos, nos termos dos arts. 32, I, e 33 da Lei 8.443/1992 (peças 47 a 60) . O recorrente solicita a reconsideração da decisão para que não seja responsabilizado, bem como a reversão da multa.
ADMISSIBILIDADE
3.	Reitera-se o exame preliminar de admissibilidade contido na peça 62, ratificado pelo Ministro-Relator Raimundo Carreiro na peça 65, que concluiu pelo conhecimento do recurso, suspendendo-se os efeitos dos itens 9.3, 9.4, 9.5 e 9.5.2 do Acórdão 3819/2020-TCU-Segunda Câmara, Rel. Aroldo Cedraz, eis que preenchidos os requisitos processuais aplicáveis à espécie.
MÉRITO
4.	Delimitação
4.1.	 Constitui objeto do presente recurso verificar se o Acórdão 819/2020-TCU-Segunda Câmara deve ser reformado (peça 47, p. 1-5 e peças 48 a 61) . 
5.		Se o Acórdão 819/2020-TCU-Segunda Câmara deve ser reformado (peça 47, p. 1-5 e peças 48 a 61) .
5.1.	 O recorrente alega que o acórdão combatido deve ser reformado, com base nos seguintes argumentos:
	a) inexistiu inércia do recorrente, considerando:
	a.1) os fatos ocorridos nas respectivas datas a seguir:
	Fato
	Data
	Referência

	Assinatura do Convênio SENASP/MJ 601/2008
	18/12/2008 
	peça 2, p. 28

	Recebimento efetivo do recurso financeiro
	16/6/2009
	peça 12, p. 212

	Aprovação da Lei Orçamentária Anual (LOA) 
	29/12/2009
	peça 48, p. 59-62

	Aposentadoria da servidora responsável pelo setor de licitações
	6/11/2009
	peça 49

	Substituição da servidora aposentada
	1/4/2010
	peça 50

	Criação do pregão no município
	3/11/2010
	peça 51, p. 33-39

	Vencimento do convênio
	24/1/2011 
	peça 2, p. 48

	Afastamento das atribuições do prefeito
	27/6/2011
	peças 52 a 56 

	Nomeação do Prefeito Eduardo Henrique Massei
	28/6/2011
	peça 59 e 60

	Pedido de prorrogação do convênio, lavrado pelo então Prefeito Eduardo Henrique Massei
	8/12/2011
	peça 61

	Data de realização do certame licitatório
	2012
	Peça 11, p. 161

	a.2) que, embora tenha recebido os recursos em 16/6/2009, a administração pública municipal não poderia formalizar qualquer ato de execução antes de aprovada a LOA, em 29/12/2009, sob pena de violar o princípio da legalidade; 
	a.3) a aposentadoria da servidora responsável pelo setor de licitações ao final de 2009,  que impactou todos os procedimentos licitatórios do município, e esse, em especial, situação somente regularizada em 13/4/2010, com a sua substituição;
	a.4) que a modalidade pregão, de utilização obrigatória segundo a alínea "n", inciso II, da Cláusula Terceira - Das Obrigações (peça 2, p. 20-21) , somente foi implementada no município a partir de 3/11/2010;
	a.5) que o recorrente foi afastado do cargo em junho de 2011;
	b) a responsabilidade pela aquisição dos produtos fora do prazo, portanto, é do gestor Eduardo Henrique Massei, que sucedeu o recorrente, e prestou contas do convênio em questão. 
	Análise
5.2.	A tese do recorrente não está correta, considerando que, até a data estipulada como prazo final para apresentação da prestação de contas, esta não foi apresentada, restando, portanto, confirmada a omissão no dever de prestar contas.
5.3.	No exame dos autos, verifica-se que o Convênio foi assinado em 26/12/2008 e não 18/12/2008, como afirmou o recorrente (peça 2, p. 28) . Verifica-se ainda que data do prazo final para apresentação da prestação de contas - 24/2/2011 - se deu dentro do período do mandato do recorrente, cuja gestão iniciou-se em 1/1/2009 e foi até 27/6/2011 (peça 3, p. 67-75) . Dessa forma, é dele a obrigação primária de demonstrar que os recursos federais recebidos foram utilizados na finalidade prevista. Ao não cumprir com a obrigação de prestar contas, o gestor ignorou o dever constitucional contido no parágrafo único do art. 70 da Constituição Federal, bem como deixou de comprovar a correta aplicação dos recursos, o que enseja o julgamento pela irregularidade das contas e aplicação de multa, conforme ampla jurisprudência desta Corte de Contas (6864/2020-1ª Câmara, Rel. Benjamim Zymler, 13.097/2019, Rel. Ana Arraes, e 12122/2018-2ª Câmara, Rel. Aroldo Cedraz) .
5.4.	Além disso, as alegações do recorrente para justificar a omissão são improcedentes, considerando que a LOA aprovada em 29/12/2009 estabeleceu o orçamento anual do município para 2010, ano seguinte ao do repasse dos valores, inexistindo impedimento para execução do convênio e a decorrente entrega da prestação de contas.
5.5.	Também não pode ser aceito como justificativa a aposentadoria da servidora, muito menos a aprovação da regulamentação do pregão, considerando que, ao firmar o convênio, o recorrente se comprometeu com a avença, sendo de sua responsabilidade providenciar as medidas necessárias para sua boa e regular execução.
5.6.	Registre-se que o recorrente teve 1 ano e meio desde o efetivo repasse dos recursos (16/6/2009) até o término do convênio (26/12/2010 e não 24/1/2011 como afirmado em sua peça recursal) para dar cumprimento à avença, mas não o fez. Nesse período, caso fosse necessário, seria razoável o pedido de prorrogação do convênio em razão do atraso do concedente no repasse financeiro.   
5.7.	Ainda que o processo de aquisição dos equipamentos tivesse iniciado após a regulamentação do pregão no município, em 3/11/2010, o prefeito ainda teria tido 6 meses, antes de sua saída da prefeitura, para proceder com a execução e posterior prestação de contas, mas optou por manter-se inerte, o q	ue resultou em multa por sua conduta omissiva, sem causa justificada.         
5.8.	O recorrente busca ainda atribuir a responsabilidade que lhe cabe ao prefeito sucessor, o qual deu início à execução do convênio, fora do prazo, devido à inércia do recorrente. Tal tentativa de transferência de responsabilidade não auxilia em sua defesa, considerando que sua atitude, como signatário do convênio, de não enviar a prestação de contas dos recursos em seu devido tempo, revela grave negligência na gestão de recursos públicos, configurando, portanto, atuação com culpa grave.
5.9.	Assim, verifica-se que o recorrente não logrou justificar sua omissão inicial, que restou comprovada sem atenuantes que a justificassem, razão pela qual mantem-se inalterado o acórdão atacado. 
PROPOSTA DE ENCAMINHAMENTO
6.	Ante o exposto, com fundamento nos arts. 32, inciso I; e 33, da Lei 8.443/1992, submetem-se os autos à consideração superior, com posterior encaminhamento ao Ministério Público junto ao Tribunal de Contas da União e ao Gabinete do Relator, propondo:
a) conhecer do recurso e, no mérito, negar-lhe provimento;
comunicar a deliberação que vier a ser proferida por esta Corte ao recorrente, ao Ministério da Justiça e demais interessados.
	O representante do Ministério Público junto ao Tribunal de Contas da União (MPTCU) , Procurador Júlio Marcelo de Oliveira anuiu à proposta da unidade técnica à peça eletrônica 76:
                   Em face do que restou apurado nos autos, o Ministério Público de Contas da União manifesta-se de acordo com a proposta de encaminhamento apresentada pela Secretaria de Recursos do TCU (peças 74-75) , no sentido de negar provimento ao recurso interposto pelo ex-prefeito de Bom Jesus dos Perdões-SP, sr. Carlos Riginik Júnior (peças 47-61) , uma vez que não há nos autos elementos que afastem o julgamento pela irregularidade das suas contas e a aplicação da multa de R$ 6.000,00, decorrentes do Acórdão 819/2020-TCU-Segunda Câmara.
                  É o Relatório.

não há

Procurador Júlio Marcelo de Oliveira

TOMADA DE CONTAS ESPECIAL. CONVÊNIO. OMISSÃO NO DEVER DE PRESTAR CONTAS DO PREFEITO SIGNATÁRIO DO CONVÊNIO. MULTA. RECURSO DE RECONSIDERAÇÃO. ARGUMENTOS INSUFICIENTES PARA AFASTAR DECISÃO ANTERIOR. NÃO PROVIMENTO.

TOMADA DE CONTAS ESPECIAL (TCE)

Secretaria de Recursos (Serur)

O presente recurso de reconsideração merece ser conhecido por estarem preenchidos os requisitos de admissibilidade aplicáveis à espécie.
2.	Trata-se de recurso de reconsideração interposto por Carlos Riginik Júnior, ex-prefeito municipal de  Bom Jesus dos Perdões/SP (gestão de 2009 a 27/6/2011) , contra os termos do Acórdão 819/2020-TCU-Segunda Câmara, da relatoria do Ministro Aroldo Cedraz, em que, por omissão no dever de prestar contas, teve suas contas julgadas irregulares com aplicação da multa prevista no art. 58 da Lei 8.443/92.
3.	O Convênio SENASP/MJ 601/2008, celebrado entre o município e o Ministério da Justiça e em vigência de 26/12/2008 a 26/12/2010, tinha como objeto a aquisição de equipamentos de monitoramento para a guarda municipal. Os recursos federais correspondentes foram repassados àquela municipalidade em parcela única de R$ 100.000,00 no dia 29/1/2009.
4.	Em instrução preliminar, a Secretaria de Controle Externo de Tomada de Contas Especial (SecexTCE) verificou não haver débito em relação ao convênio em tela, visto que o objeto fora executado fora do prazo pelo prefeito sucessor, com alteração unilateral do plano de trabalho, sendo adimplida a contrapartida municipal. Ato contínuo, o relator acolheu a proposta de audiência do responsável.
5.	Realizada a audiência, o responsável permaneceu silente, tornando-se revel para todos os efeitos, nos termos do art. 12, § 3o, da 8443/92, dando-se prosseguimento ao processo.	
6.	Na decisão ora recorrida, além do descrito no item 2 deste voto, foram excluídos da relação processual o Município de Bom Jesus dos Perdões/SP e o prefeito sucessor, Eduardo Henrique Massei (nas gestões de 28/6/2011 a 31/12/2012 e de 1/1/2013 até 31/12/2016) , o qual assumiu a prefeitura após ser afastado o ora recorrente em 27/6/2011. 
7.	Na mesma oportunidade, foi dada ciência ao Município de Bom Jesus dos Perdões/SP das irregularidades identificadas neste processo.
8.	Irresignado com a decisão do TCU, o Sr.  Carlos Riginik Júnior pretende a reforma do Acórdão 819/2020-TCU-Segunda Câmara em face dos argumentos bem sumarizados pela unidade técnica no relatório precedente:
5.1.	 O recorrente alega que o acórdão combatido deve ser reformado, com base nos seguintes argumentos:
	a) inexistiu inércia do recorrente, considerando:
	a.1) os fatos ocorridos nas respectivas datas a seguir:
	Fato
	Data
	Referência

	Assinatura do Convênio SENASP/MJ 601/2008
	18/12/2008 
	peça 2, p. 28

	Recebimento efetivo do recurso financeiro
	16/6/2009
	peça 12, p. 212

	Aprovação da Lei Orçamentária Anual (LOA) 
	29/12/2009
	peça 48, p. 59-62

	Aposentadoria da servidora responsável pelo setor de licitações
	6/11/2009
	peça 49

	Substituição da servidora aposentada
	1/4/2010
	peça 50

	Criação do pregão no município
	3/11/2010
	peça 51, p. 33-39

	Vencimento do convênio
	24/1/2011 
	peça 2, p. 48

	Afastamento das atribuições do prefeito
	27/6/2011
	peças 52 a 56 

	Nomeação do Prefeito Eduardo Henrique Massei
	28/6/2011
	peça 59 e 60

	Pedido de prorrogação do convênio, lavrado pelo então Prefeito Eduardo Henrique Massei
	8/12/2011
	peça 61

	Data de realização do certame licitatório
	2012
	Peça 11, p. 161

	a.2) que, embora tenha recebido os recursos em 16/6/2009, a administração pública municipal não poderia formalizar qualquer ato de execução antes de aprovada a LOA, em 29/12/2009, sob pena de violar o princípio da legalidade; 
	a.3) a aposentadoria da servidora responsável pelo setor de licitações ao final de 2009, que impactou todos os procedimentos licitatórios do município, e esse, em especial, situação somente regularizada em 13/4/2010, com a sua substituição;
	a.4) que a modalidade pregão, de utilização obrigatória segundo a alínea "n", inciso II, da Cláusula Terceira - Das Obrigações (peça 2, p. 20-21) , somente foi implementada no município a partir de 3/11/2010;
	a.5) que o recorrente foi afastado do cargo em junho de 2011;
	b) a responsabilidade pela aquisição dos produtos fora do prazo, portanto, é do gestor Eduardo Henrique Massei, que sucedeu o recorrente, e prestou contas do convênio em questão.
9.	Em vista dos elementos constantes dos autos, acolho as análises e conclusões da Serur, adotando-as como minhas razões de decidir para negar provimento ao presente recurso.
10. 	O convênio, assinado em 26/12/2008, tinha como prazo para a apresentação da prestação de contas o dia 24/2/2011, dentro do mandato do corrente que se encerrou em 27/6/2011. Resta, portanto, comprovada sua omissão no dever de prestar contas que teve como como consequência o julgamento por este Tribunal pela irregularidade de suas contas e pela multa a ele aplicada.
11.	O Sr. Carlos Riginik Júnior tenta justificar sua omissão alegando que: a) os recursos federais somente foram repassados em 16/6/2009 e que a administração municipal não poderia formalizar qualquer ato de execução antes de aprovada a LOA em 29/12/2009; b)  a servidora municipal responsável pelo setor de licitação aposentara-se em 2009, situação que só foi regularizada em 13/4/2010, com reflexos em todos os procedimentos licitatórios do município; c) a modalidade pregão, de aplicação obrigatória no termo de convênio, somente fora implementada no município a partir de 3/11/2010; d)  a responsabilidade pela aquisição dos produtos fora do prazo seria do gestor Eduardo Henrique Massei, sucessor do recorrente, o qual prestou contas do convênio em apreço .
12.	As alegações do recorrente não podem prosperar. A uma, porque a mencionada LOA referia-se ao orçamento municipal de 2010, não havendo qualquer óbice à execução de despesa relativa ao ano de 2009. A duas, porque, ao assinar o termo de convênio, o recorrente garantiu ter as condições necessárias para executar o objeto do convênio e, mesmo diante dessas dificuldades, o recorrente teve seis meses, antes do término do seu mandato, para a aplicação regular do valor repassado. A três, porque em vista do atraso no repasse dos recursos federais, o recorrente poderia ter pedido prorrogação da vigência do ajuste ao órgão concedente. A quatro, porque o recorrente não pode transferir ao prefeito sucessor sua responsabilidade pactuada em convênio celebrado com o Ministério da Justiça.
13.	Assim, diante da inegável inércia do Sr. Carlos Riginik Júnior, ex-prefeito municipal de Bom Jesus dos Perdões/SP, os argumentos aduzidos pelo recorrente são inábeis a reformar o Acórdão 819/2020-TCU-Segunda Câmara, da relatoria do Ministro Aroldo Cedraz, ora combatido.
            Em face do exposto, Voto por que seja adotado o Acórdão que ora submeto ao escrutínio do Colegiado.
TCU, Sala das Sessões Ministro Luciano Brandão Alves de Souza, em 22 de setembro de 2020.
RAIMUNDO CARREIRO 
Relator